【裁判字號】    97,易,2880
【裁判日期】    970930
【裁判案由】    詐欺
【裁判全文】
臺灣臺中地方法院刑事判決              97年度易字第2880號
公  訴  人  臺灣臺中地方法院檢察署檢察官
被      告  乙○○
上列被告因詐欺案件，經檢察官提起公訴（96年度偵字第3864號）
，本院判決如下：
    主    文
乙○○幫助意圖為自己不法之所有，以詐術使人將本人之物交付
，處有期徒刑肆月，如易科罰金，以新臺幣壹仟元折算壹日。減
為有期徒刑貳月，如易科罰金，以新臺幣壹仟元折算壹日。
    犯罪事實
一、乙○○明知提供電話門號或金融帳戶予他人使用，有幫助詐
    欺集團成員或其共犯從事不法犯行，其中提供電話足供使歹
    徒用以犯罪時聯絡及對被害人詐騙之用，並使偵辦刑事案件
    之司法警察無從查知歹徒真正身份，仍基於縱有人以其所申
    辦電話實施詐欺犯罪，亦不違背其本意之幫助犯意，在臺中
    市第一廣場應其友人之友人即不詳姓名年籍自稱「志龍」之
    成年男子所託，於民國九十五年五月二十三日至中華電信股
    份有限公司臺灣南區電信分公司臺中營運處申辦之門號０四
    ─00000000號市內電話，並由該「志龍」之人指定
    裝機地址，經中華電信股份有限公司依乙○○申請於九十五
    年六月一日在臺中市○區○○路四段二八七巷十五號之二裝
    機，而提供上開市內電話供不詳姓名年籍自稱「志龍」之成
    年男子使用，容任作為詐欺取財之工具。嗣該自稱「志龍」
    之成年男子隨即與其所屬之犯罪集團成員，共同意圖為自己
    不法之所有之犯意聯絡，於九十五年九月下旬某日以上開乙
    ○○申設之門號０四─00000000號市內電話及另一
    由林志雄（另經本院判處有期徒刑三月，減為一月又十五日
    ）申設之門號0000000000號人頭行動電話，撥打
    電話予甲○○，自稱係友邦理財金融信託銀行之人員「高文
    棋」，並向甲○○誆稱可辦理貸款，復由另一名自稱「林組
    長」之人要求以其準備金融帳戶存摺及人基本資料等語，經
    五日後復由一名自稱匯通銀行人員來電稱貸款已下來，並要
    求其至銀行申請電話語音特約轉帳，甲○○不疑有詐，陷於
    錯誤，而依指示申辦開通，而箊九十五年九月二十八日下午
    三時許將新臺幣（下同）二十一萬一千四百六十一元匯入趙
    豫敏（另經本判處有期徒四月，減為有期徒刑二月）臺中商
    業銀行潭子分行帳號000000000000號之金融帳
    戶內。嗣經甲○○察覺有異而報警循線查獲。
二、案經臺中縣警察局豐原分局報告臺灣臺中地方法檢察署檢察
    官偵查起訴。
    理    由
一、按被告以外之人（包括證人、鑑定人、告訴人、被害人及共
    同被告等）於審判外之陳述雖不符刑事訴訟法第一百五十九
    條之一至之四等四條之規定，而經當事人於審判程序同意作
    為證據，法院審酌該言詞陳述或書面陳述作成時之情況，認
    為適當者，亦得為證據；當事人、代理人或辯護人於法院調
    查證據時，知有刑事訴訟法第一百五十九條第一項不得為證
    據之情形，而未於言詞辯論終結前聲明異議者，視為有前項
    之同意，同法第一百五十九條之五定有明文。立法意旨在於
    傳聞證據未經當事人之反對詰問予以核實，原則上先予排除
    。惟若當事人已放棄反對詰問權，於審判程序中表明同意該
    等傳聞證據可作為證據；或於言詞辯論終結前未聲明異議，
    基於尊重當事人對傳聞證據之處分權，及證據資料愈豐富，
    愈有助於真實發見之理念，且強化言詞辯論主義，使訴訟程
    序得以順暢進行，上開傳聞證據亦均具有證據能力。本案被
    告、公訴人於本院審理程序時就公訴人所提之證據，均未加
    爭執，且本院審酌文書作成之形式，均無瑕疵、與待證事實
    具有關聯性等情況，認為適當，應認得為證據，揆諸前開說
    明，就本案所引用之供述、書面證據均具有證據能力，合先
    敘明。
二、訊據被告乙○○固坦承申設上開市內電話供他人吏用之事實
    ，惟矢口否認有何幫助詐欺之犯行，辯稱：其係申設電話借
    給朋友的朋友「志龍」使用，裝機地點由「志龍」指定，電
    話費由「志龍」繳納，對方只是要做生意，其和朋友很要好
    ，其朋友也說「志龍」不錯，所以信賴朋友，雖理論上其應
    該成立幫助詐欺取財罪，但其不認罪，至於其出售帳戶之案
    件（該助詐欺案件經臺灣苗栗地方院苗栗簡易庭九十五年度
    苗簡字第一０三０號判處拘役十二日確定）與本案無關，帳
    戶是賣給另一集團，另其申辦門號0000000000號
    行動電話應是上次案件所申辦（該案經臺灣臺中地方法院檢
    察署檢察官以查無被害人以九十六年度偵字第九八三號不起
    訴處分）云云。經查：被害人甲○○遭電話詐騙匯款之事實
    ，據證人即被害人甲○○於警詢時指訴甚詳。復有案外人趙
    豫敏之臺中商業銀行潭子分行帳號00000000000
    0號之金融帳戶申請約定書一份、交易明細、存摺影本、內
    政部警政署反詐騙案件紀錄表及通聯調閱查詢單各一紙附卷
    可稽。而被告申設門號０四─00000000號市內電話
    借予自稱「志龍」之人使用，業經被告供承明確在卷，並有
    中華電信股份有限公司臺灣南區電信分公司臺中營運處九十
    七年八月一日臺中服字第０三七六號函及所附市○○路業務
    租用／異動申請書（市內電話）在卷可佐。足徵被告確係以
    其名義申辦室內電話交予他人使用，作為詐騙被害人之工具
    ，致被害人遭詐騙後，將款項匯入對方指定之金融帳戶內。
    按刑法上之故意，可分為直接故意與不確定故意（間接故意
    ），所謂「不確定故意」，係指行為人對於構成犯罪之事實
    ，預見其發生而其發生並不違背其本意者，刑法第十三條第
    二項定有明文；且衡諸常情，一般人申辦市內電話並非難事
    ，若係正當用途，大可自行申請供己使用，當無隱身其後委
    由他人申設之理。被告自承「志龍」者係其朋友之朋友，且
    僅知其稱呼為「志龍」，就其親疏遠近觀之，顯非熟識親友
    ，竟率而申辦市內電話供其使用，顯與常情有違，且市內電
    話之申設並非難事，該「志龍」之人猶需以他人名義申設，
    顯係意欲隱藏身分從事不法，被告亦配合申辦提供該「志龍
    」之人使用，且目前我國人頭帳戶、人頭電話從事犯罪甚為
    猖厥，依一般認知使用人頭帳戶、人頭電話，必是隱身幕後
    之使用人欲利用人頭帳戶、人頭電話掩飾犯行免於遭人追查
    ，自極易於令人有與不法犯罪之目的相關之合理懷疑。又近
    來利用各種名義詐欺取財之犯罪類型層出不窮，該等犯罪，
    多數均係利用他人帳戶、電話作為恐嚇取財或詐欺所得財物
    之出入帳戶，並經媒體廣為披載，被告縱使並不確知所提供
    之電話，係遭他人用以對被害人詐欺取財，亦無法確知取得
    帳戶之人係以何種方法於何時地為詐欺取財之具體內容，惟
    對於其所提供之上揭電話，將遭人作為詐欺取財犯行所用之
    工具使用，應有概括之認識，且可預見其發生。被告為具一
    般社會智識經驗之成年人，自應知該詐欺集團係利用上開電
    話作為犯罪之用，是其對於他人利用上開電話作為犯詐欺罪
    之出入帳戶等情，能預見其發生且其發生不違背其本意，其
    有幫助該「志龍」之人所屬詐欺集團利用上開電話犯共同詐
    欺罪之不確定故意，應無疑義。綜上，被告所辯不足採信，
    本案事證明確，被告犯行洵堪認定，應予依法論科。
三、按幫助犯係從屬於正犯而成立，以正犯已經犯罪為要件，故
    幫助犯並非其幫助行為一經完成，即成立犯罪，必其幫助行
    為或其影響力持續至正犯實施犯罪始行成立，有關追訴權時
    效，告訴期間等，亦自正犯完成犯罪時開始進行，是否合乎
    減刑要件，有無減刑條例等相關法律之適用，亦應以該時點
    為準據（最高法院八十六年台上字第二二號判決意旨參照）
    ，查刑法及刑法施行法業於九十四年二月二日經總統以華總
    一義字第０九四０００一四九０一號令修正公布，並於九十
    五年七月一日施行，本件被告提供申設電話之時點雖係在九
    十五年七月一日刑法修正施行前，然被害人遭詐騙匯入金錢
    之時點，部分係在九十五年七月一日刑法修正施行後，依上
    揭判決意旨，本件被告犯罪完成時，應認係在九十五年七月
    一日刑法修正施行後，是無比較新舊法問題，先予敘明。查
    前開真實姓名、年籍不詳自稱「志龍」之成年人所屬不法犯
    罪集團成員（包括自稱「高文棋」、「林組長」、「匯通銀
    行人員」等人），基於意圖為自己不法所有之犯意聯絡，以
    前揭方式聯絡被害人，並致使被害人因而陷於錯誤匯款至指
    定帳戶，該不詳姓名、年籍之人所屬不法詐欺集團成員所為
    ，應係犯刑法第三百三十九條第一項之詐欺取財罪。按刑法
    上之幫助犯，係對於犯罪與正犯有共同之認識，而以幫助之
    意思，對於正犯資以助力，而未參與實施犯罪之行為者而言
    （最高法院七十五年度台上字第一五０九號、八十八年度台
    上字第一二七０號判決意旨參照）。是以，如未參與實施犯
    罪構成要件之行為，且係出於幫助之意思提供助力，即屬幫
    助犯，而非共同正犯。查本件被告將其申設之市內電話交予
    姓名、年籍不詳自稱「志龍」之成年人使用，供作「志龍」
    所屬詐欺集團共同詐欺取財之用，係基於幫助他人詐欺取財
    之不確定故意，所為係詐欺取財罪構成要件以外之幫助行為
    。又該詐騙集團成員彼等之間顯然有犯意聯絡及行為之分擔
    ，為共同正犯。是核被告所為，係犯刑法第三十條第一項、
    刑法第三百三十九條第一項之幫助詐欺取財罪，並依刑法第
    三十條第二項幫助犯之規定，按正犯之刑減輕之。另上揭詐
    欺集團成員等人，為前開詐欺取財犯行，有犯意聯絡及行為
    分擔，固均為共同正犯，惟幫助犯係從犯，從屬正犯而成立
    ，刑法上既無「共同幫助」之情，當亦無「幫助共同」之可
    言（司法院七０廳刑一字第一一０四號函見解參照）。爰審
    酌被告明知所提供之電話將有可能遭人供作財產犯罪之工具
    ，竟仍將該帳電話提供予不法份子使用，非惟幫助不法犯罪
    集團成員者遂行其財產犯罪之目的，同時使該等不法份子得
    以隱匿其真實身分，減少遭查獲之風險，愈使其肆無忌憚，
    助長犯罪之猖獗，破壞社會秩序，且使被害人確因遭詐騙而
    受有上開存入他人帳戶金額之損害，於審理中忝稱理論上其
    成立助詐欺取財罪，但其不認罪云云，犯後態度不佳等一切
    情狀，量處如主文所示之刑，並諭知易科罰金之折算標準。
    又被告行為後，中華民國九十六年罪犯減刑條例於九十六年
    七月十六日公布施行，查被告本件犯行係在九十六年四月二
    十四日以前，且非同條例第三條所示不得減刑之罪，亦無同
    條例第五條規定例外不得減刑之情事，爰依同條例第二條第
    一項第三款規定，減其宣告刑二分之一，並諭知易科罰金之
    折算標準。
據上論斷，應依刑事訴訟法第二百九十九條第一項前段，刑法第
三百三十九條第一項、第三十條第一項前段、第二項、第四十一
條第一項前段，刑法施行法第一條之一第一項、第二項前段，中
華民國九十六年罪犯減刑條例第二條第一項第三款、第七條、第
九條，判決如主文。
本案經檢察官葉柏岳到庭執行職務。
中    華    民    國    97    年    9     月    30    日
                  刑事第十四庭  審判長法  官  陳  葳
                                      法  官  洪堯讚
                                      法  官  林世民
上正本證明與原本無異。
如不服本判決，應於收受送達後10日內向本院提出上訴書狀（應
敘述具體理由並附繕本）。
上訴書狀如未敘述理由，應於上訴期間屆滿後20日內補提理由書
於本院。
                                      書記官  張雅如
中    華    民    國    97    年    10    月    2     日
附錄法條：
刑法第三百三十九條
意圖為自己或第三人不法之所有，以詐術使人將本人或第三人之
物交付者，處五年以下有期徒刑、拘役或科或併科一千元以下罰
金。
以前項方法得財產上不法之利益或使第三人得之者，亦同。
前二項之未遂犯罰之。


司法院資訊處製作；財團法人民間司法改革基金會備份。
